ACORDAO-COMPLETO-2351774

ACÓRDÃO 3091/2019 ATA 14/2019 - SEGUNDA CÂMARA

VISTO, relatado e discutido este processo de tomada de contas especial instaurada pelo Instituto Nacional de Colonização e Reforma Agrária (Incra) contra Jozias Lima Oliveira, prefeito do município de Peritoró/MA nas gestões 2005-2008 e 2013-2016, em razão da execução parcial do Convênio 8.000/2006 (Siafi 560.365) , que objetivou melhoria em estradas vicinais, construção de pontes e bueiros e perfuração de três poços artesianos profundos com revestimento, sucção, recalque, reservatório e rede de distribuição, no período entre 29/6/2006 e 25/12/2006.
ACORDAM os ministros do Tribunal de Contas da União, reunidos em sessão da 2ª Câmara, ante as razões expostas pela relatora, e com fundamento nos arts. 1º, inciso I, 12, inciso IV, §§ 1º e 2º, e 23, inciso III, alínea "a", da Lei 8.443/1992, em:
9.1. excluir Jozias Lima Oliveira desta relação processual;
9.2. fixar novo e improrrogável prazo de 15 (quinze) dias para que o município de Peritoró/MA comprove, perante este Tribunal, o recolhimento aos cofres da Fundação Nacional de Saúde da importância de R$ 85.414,58 (oitenta e cinco mil, quatrocentos e quatorze reais e cinquenta e oito centavos) , relativa à sua contrapartida no Convênio 8.000/2006, atualizada monetariamente de 22/12/2006 até a data de seu efetivo recolhimento; e
9.3. dar ciência ao município de Peritoró/MA que o recolhimento tempestivo da quantia acima indicada, atualizada monetariamente, sanará o processo e resultará na regularidade com ressalva de suas contas; por outro lado, a ausência dessa liquidação tempestiva levará à irregularidade das contas, com imputação de débito, a ser atualizado monetariamente e acrescido de juros moratórios.

Tomada de contas especial instaurada pelo Instituto Nacional de Colonização e Reforma Agrária contra ex-prefeito do município de Peritoró/MA em razão da execução parcial de objeto de convênio destinado à melhoria em estradas vicinais, construção de pontes e bueiros e perfuração de três poços artesianos profundos com revestimento, sucção, recalque, reservatório e rede de distribuição, no período entre 29/6/2006 e 25/12/2006.

Segunda Câmara

município de Peritoró/MA.

3. Responsáveis: Jozias Lima Oliveira (CPF XXX.018.263-XX) e município de Peritoró/MA (CNPJ 01.612.537/0001-75).
3.1. Interessada: Superintendência Regional do Incra no Estado do Maranhão (CNPJ 00.375.972/0015-66).

13.1. Ministros presentes: Augusto Nardes (na Presidência), Aroldo Cedraz, Raimundo Carreiro e Ana Arraes (Relatora).
13.2. Ministros-Substitutos presentes: Marcos Bemquerer Costa e André Luís de Carvalho.

ACORDAO-COMPLETO-2528763

Acórdão 1036/2022 - Segunda Câmara

ACORDAO-COMPLETO-2424288

Acórdão de Relação 8840/2020 - Segunda Câmara

Acórdão de Relação

ACORDAO-COMPLETO-2406150

Acórdão de Relação 4222/2020 - Segunda Câmara

ANA ARRAES

Trata-se de tomada de contas especial instaurada pelo Instituto Nacional de Colonização e Reforma Agrária (Incra) contra Jozias Lima Oliveira, prefeito do município de Peritoró/MA nas gestões 2005-2008 e 2013-2016, em razão da execução parcial do objeto do Convênio 8.000/2006 (Siafi 560.365) - celebrado entre o Instituto Nacional de Colonização e Reforma Agrária (Incra) e o citado ente federativo -, que consistiu na melhoria de estradas vicinais, construção de pontes e bueiros e perfuração de três poços artesianos profundos com revestimento, sucção, recalque, reservatório e rede de distribuição, no período entre 29/6/2006 e 25/12/2006.
2.	Em instrução preliminar, transcrita adiante, a Secretaria de Controle Externo no Estado do Maranhão (atualmente Secretaria do TCU no Estado do Maranhão - Sec-MA) contextualizou os fatos e fundamentou a proposta de citação dos responsáveis (peça 8) : 
"INTRODUÇÃO
1. 	Cuidam os autos de tomada de contas especial instaurada pelo Instituto Nacional de Colonização e Reforma Agrária (INCRA) , vinculado ao Ministério do Desenvolvimento Agrário, em desfavor do Sr. Jozias Lima Oliveira, prefeito do município de Peritoró/MA durante as gestões 2005-2008 e 2013-2016 (peça 3, p. 74-76) , em razão da inexecução parcial do objeto do Convênio 8000/2006 (peça 1, p. 297-313 e peça 2, p. 248-258) , Siafi 560365 (peça 1, p. 339) , celebrado entre o município de Peritoró/MA e o INCRA, que teve por objeto o melhoramento de 22,9 km de estradas vicinais, construção de 36 m de ponte, bueiros e perfuração de três poços artesianos profundos com revestimento, sucção, recalque, reservação e rede de distribuição, conforme consta no Plano de Trabalho à peça 1, p. 309-313, com vigência estipulada para o período de 29/6/2006 a 25/12/2006 (peça 1, p. 303 e 307; e peça 2, p. 76 e 134) .
HISTÓRICO 
2. 	O assunto ora tratado inicia-se com a transferência de recursos federais ao município de Peritoró/MA por meio do Convênio 8000/2006 (peça 1, p. 297-313) e termo aditivo (peça 2, p. 110, 134, e 170-172) , celebrado em 27/6/2006 com o INCRA, em conformidade com a Instrução Normativa STN 1/97, e publicado no DOU 123, de 29 de junho de 2006, seção 3, p. 229 (peça 2, p. 76) .
3. 	Conforme disposto nas Cláusulas Quarta e Quinta do Termo de Convênio, foram previstos R$ 958.672,65 para a execução do objeto, dos quais R$ 862.805,39 seriam repassados pelo Concedente, e R$ 95.867,26 corresponderiam à contrapartida. Tais recursos seriam transferidos para o Banco do Brasil, Agência 2004-4, conta corrente 17849-7, na cidade de Coroatá/MA (peça 1, p. 301-303 e peça 2, p. 252-254) .
4. 	Os recursos federais foram repassados em cinco parcelas, totalizando R$ 862.805,39, mediante as ordens bancárias listadas na Tabela 1 abaixo. Há, nos autos, elementos que permitam identificar a data em que os recursos foram creditados na conta específica (peça 1, p. 301-303 e peça 2, p. 252-254) , conforme segue:
Tabela 1 - Ordens Bancárias e Crédito em Conta Específica
	Ordem Bancária
	Data da OB
	Valor (R$) 
	Data do Crédito
	Localização

	2006OB901239
	30/6/2006
	106.967,13
	4/7/2006
	Peça 1, p. 347 e 355; peça 2, p. 146 e 276

	2006OB903928
	20/12/2006
	221.836,25
	22/12/2006
	Peça 2, p. 200, 208 e 282

	2006OB903929
	20/12/2006
	297.131,22
	22/12/2006
	Peça 2, p. 202, 208 e 282

	2006OB903930
	20/12/2006
	155.671,47
	22/12/2006
	Peça 2, p. 204, 208 e 282

	2006OB903931
	20/12/2006
	81.199,32
	22/12/2006
	Peça 2, p. 206, 208 e 282

	Total
		862.805,39
		
5. 	O ajuste vigeu no período de 150 dias a contar da data da publicação do extrato do Convênio no Diário Oficial da União, ou seja, de 29/6/2006 a 25/12/2006 (prazo final original era 25/11/2006) , e previa a apresentação da prestação de contas até 60 dias após o término da vigência, qual seja, 23/2/2007, conforme Cláusulas Sexta e Sétima do Termo de Convênio e extrato do Termo Aditivo de referido ajuste (peça 1, p. 289; peça 2, p. 76, 134 e 254) .			
6. 	O Projeto Básico para referido convênio (peça 1, p. 13-191) , englobando o respectivo Plano de Trabalho (peça 1, p. 21-25) , previa a implantação de infraestrutura em Projetos de Assentamento (PA) do INCRA, conforme detalhado a seguir (peça 1, p. 21) :
a) melhoramento de 7,80 km de estradas vicinais, construção de 14 m de ponte e perfuração de 1 poço tubular profundo com rede de distribuição no PA Sossego, município de Peritoró/MA;
b) melhoramento de 7 km de estradas vicinais, construção de 6 m de ponte e perfuração de 1 poço tubular profundo com rede de distribuição no PA Conceição do Salazar, município de Peritoró/MA; 
c) melhoramento de 8,10 km de estradas vicinais, construção de 16 m de ponte e perfuração de 1 poço tubular profundo com rede de distribuição no PA São Paulo, município de Peritoró/MA.
7. 	O Concedente emitiu parecer favorável ao Projeto Básico acima destacado, tendo em vista 'que o mesmo encontra-se dentro dos padrões do INCRA, com planilha orçamentária, cronograma físico-financeiro, memória de cálculo, especificações técnicas e desenhos de detalhes (peça 1, p. 195) . A aprovação do aludido Projeto, datado de 5/5/2006, encontra-se à peça 1, p. 213-215.
8. 	Por meio da ordem bancária 2006OB901239, de 	30/6/2006	, no valor de R$ 106.967,13, o Concedente transferiu a primeira parcela dos recursos federais. O crédito na conta específica (Banco do Brasil, agência 2004-4, conta corrente 17849) ocorreu em 	4/7/2006 (peça 1, p. 347 e 355; peça 2, p. 146 e 276) .
9. 	Visando à liberação das demais parcelas, em 10/11/2006, por meio do Ofício 141/2006, o Sr. Jozias encaminhou a prestação de contas parcial do Convênio 8000/2006, para análise do INCRA (peça 2, p. 114-188) .
10. 	Em 14/11/2006, o Concedente (INCRA-Sede) , considerando que, face ao período eleitoral, não descentralizou recursos financeiros para pagamento das parcelas de agosto, setembro e outubro, promoveu alteração no cronograma de desembolso do Plano de Trabalho (inicialmente estavam previstos repasses para junho a outubro de 2006, cf. peça 2, p. 242) , concentrando em única data (20/12/2006) a transferência dos recursos que deveriam ser repassados em mais quatro parcelas ao Convenente (o crédito em conta específica ocorreu em 22/12/2006, cf. peça 2, p. 200-208 e 282) , no montante de R$ 755.838,26 (peça 1, p. 311-313; peça 2, p. 80, 88-90) .
11. 	Em 27/11/2006, o INCRA, por meio de sua Superintendência Regional do Maranhão (SR-12) , emitiu Relatório de Vistoria Técnica (RVT) (ocorrida em 9/11/2006, v. peça 2, p. 160-168) , no qual conclui o seguinte, ipsis litteris:
Concluímos que é necessário os pagamentos [Sic] de todas as parcelas restantes do convênio n. 17.000/06 [Sic], pelo motivo da falta para completar um todo, estando já executado muito acima do liberado e sendo remanescente pouco tempo para a vigência, podendo tornar-se a instituição concedente como causadora da não conclusão das obras pela falta dos pagamentos, gerando uma perda aos beneficiários dos projetas envolvidos.
Observa-se pela proximidade do inverno, dificuldade de execução, aumento de custo em novas contratações devido as atualizações monetária e a oportunidade de continuamos a envolver as autoridades municipais no processo construtivo da Reforma Agrária.
12. 	Em 19/5/2008, para fins de acompanhar a execução do Convênio, o INCRA expediu o Ofício INCRA/SR (12) G/614/2008 (após mais de um ano da data limite para prestação de contas, ou seja, 23/2/2007, conf. item 5 acima) , no qual solicitou ao ex-prefeito, Sr. Jozias Lima Oliveira, que fosse encaminhada a devida prestação de contas final em trinta dias do recebimento do ofício (peça 2, p. 224-226) . O certificado de postagem dessa notificação, datado de 14/6/2008, encontra-se à peça 2, p. 228. 
13. 	Em 20/8/2008, por meio do Ofício 96/2008-GPMP, o Sr. Jozias apresentou a prestação de contas final, acostada à peça 2, p. 236-314. Tais documentos foram complementados por meio do Ofício 105/2008, de 19/9/2008, que tratou das pendências relacionadas pelo Concedente (peça 2, p. 316-332) .
14. 	Em 28/11/2008, novo Relatório de Vistoria Técnica foi realizado pelo INCRA. Destaque-se que tal relatório registra, equivocadamente (assim como já ocorrera com o RVT de 27/11/2006, v. item 11 acima) , os Convênios 17.000/05 e 17.0001/06, quando se trata do Convênio 8000/2006 (v. que os PA's são os mesmos dos constantes no Plano de Trabalho à peça 1, p. 309-313) , e conclui que 'em relação à execução dos serviços aceitos pela fiscalização, a obra encontra-se com 68,40% executado. Enquanto que os recursos liberados referentes ao INCRA, já foram liberados 100%' (peça 2, p. 336-342) .
15.	A análise de prestação de contas final do convênio apresentada pelo Sr. Jozias ao INCRA, datada de 17/3/2009, relaciona as impropriedades/irregularidades, conforme peça 2, p. 356-362.
16. 	Por meio do Ofício 350/09, de 27/3/2009, o INCRA instou o então prefeito municipal de Peritoró/MA, Sr. Agamenon Lima Milhomem, a corrigir e/ou justificar as irregularidades/impropriedades detectadas e relacionadas no item precedente relativas ao Convênio 8000/2006, no prazo de 30 dias (peça 2, p. 364) .
17. 	Em 6/8/2009, novo Relatório de Vistoria Técnica (RVT) , acompanhado de Relatório Fotográfico, foi elaborado pelo Concedente, no qual concluiu que ' (...) pelas planilhas orçamentárias ora apresentadas, percebemos que a Prefeitura Municipal de Peritoró/MA executou, até a data da vistoria, serviços no valor de R$ 854.145,83 equivalentes a 89,10 % do total conveniado, conforme demonstrado na Tabela 2, a seguir (peça 2, p. 366-378) :
Tabela 2 - Acompanhamento de execução do Convênio 8000/2006 (peça 2, p. 370) 
	Local
	Serviço
	Valor previsto (R$) 
	Valor executado (R$) 
	%
Executado

	PA Sossego
	Poço
	101.779,30
	83.409,30
	81,95 %

	PA Conceição Salazar
	Poço
	107.635,45
	83.616,80
	77,69 %

	PA São Paulo
	Poço
	99.033,64
	76.110,44
	76,85 %

	PA Sosseqo
	Estrada
	158.280,58
	148.347,36
	93,72 %

	PA Conceição Salazar
	Estrada
	233.032,93
	216.296,94
	92,82 %

	PA São Paulo
	Estrada
	258.910,73
	246.364,99
	95,15 %

	TOTAL
	958.672,63
	854.145,83
	89,10 %

18. 	Em suas recomendações, o referido RVT, de 6/8/2009, assevera que 'entendemos que o INCRA deve solicitar da Prefeitura Municipal de Peritoró, a devolução de R$ 94.074,12 (noventa e quatro mil, setenta e quatro reais e doze centavos) , a custos conveniados à época da elaboração do projeto básico aprovado, ou seja, de junho de 2006, que devem, juntamente com os rendimentos, serem atualizados para a data do ressarcimento' (peça 2, p. 370) .
19. 	Em seguida, foi expedido o Ofício 1200/2009, de 30/9/2009 (peça 2, p. 216) , no qual o Concedente reitera os termos do Ofício 350/09, de 27/3/2009 (v. item 16 acima) , e solicita ao prefeito em exercício, Sr., Agamenon Lima Milhomem, a devolução de R$ 143.185,70, fundamentado no RVT, de 6/8/2009 (peça 2, p. 370 e 394) , sob pena de inscrição de 'inadimplente' no SIAFI e, em seguida, instauração de Tomada de Contas Especial.
20. 	Diante da inércia do convenente no atendimento aos Ofícios 350/09 e 1200/2009, a prefeitura municipal de Peritoró/MA foi inscrita no Siafi na condição de inadimplente, bem como foi autuado o presente processo de tomada de contas especial, em 10/11/2010 (peça 2, p. 401-411; peça 3, p. 7 e 23-29) .
21. 	Em 11/11/2010, por meio dos Ofícios INCRA/21/SR (12) MA/CPTCE e INCRA/20/SR (12) MA/CPTCE, o Sr. Jozias Lima Oliveira e a prefeitura municipal de Peritoró/MA, respectivamente, foram notificados acerca da instauração do presente processo de TCE (54230.011332/2010-15) , tendo em vista que foram apontadas irregularidades no objeto pactuado no Convênio 8000/2006 e também devido às impropriedades apontadas na prestação de contas final (foram anexadas cópias da análise da prestação de contas final em referidos expedientes. Vide irregularidades/impropriedades relacionadas no item 15 supra) . Com isso, informou que a vista dos autos estaria aberta aos notificados, em cumprimento ao princípio da ampla defesa e do contraditório. A ciência de recebimento de ambos os ofícios encontra-se no corpo dos próprios expedientes (peça 2, p. 406-408) .
22. 	Já em 11/2/2011, por meio dos Ofícios INCRA/14/SR (12) MA/CPTCE e INCRA/11/SR (12) MA/CPTCE, o Sr. Jozias Lima Oliveira e a prefeitura municipal de Peritoró/MA foram, respectivamente, notificados para recolher ao Erário, no prazo de quinze dias a contar da data de recebimento dos referidos expedientes, o valor de R$ 174.737,75, em função da execução parcial do objeto pactuado, bem como de irregularidades identificadas na análise da prestação de contas do Convênio CRT/MA-8.000/06 (v. item 31 infra) . A ciência de recebimento de ambos os ofícios encontra-se no corpo dos próprios expedientes (peça 3, p. 3-5) .
23. 	O Relatório de TCE 1/2010 (peça 3, p. 23-29) , instaurado devido à execução parcial do objeto do Convênio 8000/2006 e irregularidades na prestação de contas final, após o esgotamento do prazo estabelecido nas notificações enviadas ao responsável, que se manteve silente (v. itens 21 e 22 supra) , concluiu pela responsabilização do ex-gestor Jozias Lima Oliveira, no valor original de R$ 94.074,12 (peça 3, p. 29) .
24. 	O lançamento na conta 'Diversos Responsáveis', no Siafi, foi realizado mediante Nota de Lançamento 2011NL000018, de 5/4/2011 (peça 3, p. 19) .
25. 	O Relatório de Auditoria 784/2014 do Controle Interno (peça 3, p. 80-82) contém a devida manifestação acerca dos quesitos mencionados no art. 10, inciso II, da IN/TCU 71, de 28 de novembro de 2012, tendo concluído aquela instância de Controle pela irregularidade das presentes contas, conforme Certificado de Auditoria (peça 3, p. 84) e Parecer do Dirigente do Órgão de Controle Interno (peça 3, p. 85) . 
26. 	Em Pronunciamento Ministerial (peça 3, p. 89) , o Ministro de Estado do Desenvolvimento Agrário, na forma do art. 52 da Lei 8.443, de 16 de julho de 1992, atesta haver tomado conhecimento das conclusões do Controle Interno acerca das presentes contas.
EXAME TÉCNICO
27. 	Conforme já delineado no histórico precedente, trata-se da transferência de recursos federais ao município de Peritoró/MA, por meio do Convênio 8000/2006, Siafi 560365, firmado entre a INCRA e a municipalidade (peça 1, p. 297-313 e peça 2, p. 248-258) .
28.	De acordo com os elementos contidos nos autos, o INCRA transferiu ao município de Peritoró/MA, por força do Convênio 8000/2006, Siafi 560365, recursos federais no montante de R$ 862.805,39, em cinco parcelas, sendo quatro no mesmo dia (20/12/2006) , conforme assinalado nos itens 3 e 4 precedentes.
29. 	Após análise da prestação de contas final relativa ao convênio epigrafado (v. item 15 suso) , o INCRA notificou, equivocadamente (não se tratava de omissão na prestação de contas, mas de irregularidades na prestação de contas apresentada pelo Sr. Jozias) , o então prefeito à época, Sr. Agamenon Lima Milhomem (gestão 2009-2012) , acerca das irregularidades constatadas (peça 2, p. 364) , concedendo-lhe o prazo para atendimento da solicitação e regularização das pendências ou a devolução dos recursos.
30. 	Nada obstante, o ex-prefeito, Sr. Jozias Lima Oliveira, signatário do Convênio e que encaminhou a prestação de contas do ajuste, foi notificado acerca da instauração do presente processo de TCE, incluindo as irregularidades/impropriedades que lhe deram ensejo. Além disso, também foi notificado para recolher ao Erário o valor original de R$ 94.074,12, em face da execução parcial do objeto (v. itens 21-22 supra, e peça 2, p. 406; peça 3, p. 3) .
31.	 Em síntese, as irregularidades detectadas na prestação de contas do Convênio CRT/MA-8.000/2006, que geraram a impugnação parcial do valor repassado, conforme já asseverado no Diagnóstico de Situação da Obra, registrado no RVT, de 6/8/2009 (peça 2, p 366-370) , e reproduzido no Relatório de Auditoria à peça 3, p. 81, estão relacionadas a seguir: 
a) as placas de identificação não foram instaladas;
b) foram instaladas caixas de 5.000 litros, quando o projeto especificar 10.000 litros;
c) as tubulações de limpeza e os tubos extravasores não foram instalados;
d) as casas de recalque foram construídas em dimensões inferiores ao especificado no projeto;
e) as calçadas não foram executadas;
f) no P.A Sossego, Conceição do Salazar e São Paulo não foram instaladas todas as ligações domiciliares; e
g) no P.A São Paulo o poço não está em funcionamento.
32. 	É obrigação constitucional e legal do gestor de recursos públicos comprovar a sua correta aplicação, na forma estabelecida nas normas regulamentadoras pertinentes. 
33. 	Ademais, a jurisprudência do TCU é firme no sentido de estabelecer como requisito para a demonstração da boa e regular aplicação dos recursos, a necessidade de existência de nexo causal entre a movimentação dos mesmos na conta bancária específica e os pagamentos declarados na prestação de contas, não sendo suficiente a mera constatação da existência física da obra (cf. Acórdão 1102/2008-TCU-Segunda Câmara; 7068/2010-1ª Câmara; 3513/2010-1ª Câmara; e 7617/2012-1ª Câmara, entre outros) .
34. 	Na Tabela 3 abaixo é possível verificar a relação de pagamentos aduzida pelo ex-prefeito Jozias Lima Oliveira (peça 2, p. 324) , e confrontá-la com os comprovantes (peça 2, p. 294-310) associados ao extrato da conta específica no Banco do Brasil.
Tabela 3 - Relação de pagamentos e comprovantes
	Data
	Valor (R$) 
	Nota Fiscal (NF) 
	Recibo
	Cheque (extrato BB) 
	Localização nos autos 

	12/9/2006
	106.967,13
	339
	ok
	850001
	Peça 2, p. 280, 294, 296 e 324

	22/12/2006
	268.505,03
	352
	Erro formal (associado à NF 328, não localizada, ao invés da NF 352) 
	850002
	Peça 2, p. 282, 298, 300 e 324

	8/2/2007
	416.410,85
	360
	ok
	850004
	Peça 2, p. 286, 302, 304 e 324

	2/3/2007
	70.800,00
	360
	ok
	850005
	Peça 2, p. 288, 304, 306 e 324

	26/3/2007
	95.867,26
	360
	ok
	Declaração de pagamento em espécie (v. Anexo V - Relação de Pagamentos, à peça 2, p. 324) 
	Peça 2, p. 304, 310 e 324

	TOTAL
	958.550,27
				
35. 	Verificou-se que a execução do objeto foi apenas parcial, conforme se depreende da documentação à peça 2, p 366-370 e peça 3, p. 81.
36. 	Em casos como este, em que o objeto não foi concluído, a responsabilização do gestor pela inexecução deve se limitar ao valor correspondente à fração não concretizada do objeto, desde que a parte realizada possa, de alguma forma, trazer algum benefício para a comunidade envolvida ou para o alcance dos objetivos do ajuste.
37. 	No caso em tela, há a possibilidade de aproveitamento do que foi executado em benefício da comunidade. Assim, não se deve promover a responsabilização pela totalidade do valor do convênio, o que caracterizaria o enriquecimento sem causa da administração. O valor do débito decorrente da inexecução deve, pois, corresponder apenas à fração não realizada do objeto.
38. 	A jurisprudência desta Corte tem reiterado o referido entendimento de acordo com os Acórdão 852/2015-TCU-Plenário, 1.523/2015-TCU-1ª Câmara, 1.779/2015-TCU-Plenário, 5.792/2015-TCU-1ª Câmara e 6.933/2015-TCU-1ª Câmara, dentre outros.
39. 	Considerando-se a Tabela 2 do item 17 supra, que demonstra o montante efetivamente executado (R$ 854.145,83) , correspondendo a 89,10% do total pactuado (R$ 958.672,65, v. item 3 supra) , e colacionando-se com o valor transferido pela União, por intermédio do FNDE (R$ 862.805,39, v. item 3 supra) , infere-se que não houve aplicação da contrapartida pelo Município.
40. 	Além disso, observa-se da Tabela 3 do Item 34 desta instrução, que o valor da contrapartida de R$ 95.867,26 não foi devidamente comprovado, apesar de constar na Relação de Pagamentos (peça 2, p. 324) . Nesse caso, seria cabível a glosa deste montante em face da não comprovação de sua utilização (pagamento em espécie) , conforme a relação de pagamentos apresentada, rompendo o necessário liame de causalidade das despesas declaradas no exercício com a movimentação dos recursos na conta específica do Convênio.
41. 	O art. 7º, inciso XIII, da IN/STN-1/97, com redação alterada pela IN STN 2/2002, vigente à época da celebração do ajuste, previa expressamente a devolução dos recursos proporcionais da contrapartida, o que deve ser feito dentro do prazo estabelecido para a apresentação da prestação de contas. Conforme entendimento deste Tribunal, não se pode ter a contrapartida como débito, mas sim levar em conta a parcela de recursos federais que substituiu indevidamente a contrapartida. Cabe esclarecer que o dispositivo acima não estabelece obrigatoriedade de ser devolvida à União a parcela da contrapartida do convenente. A finalidade dessa norma é, apenas, fazer com que o convenente devolva a parcela dos recursos federais que acabaram por substituir, indevidamente, os recursos da contrapartida na execução do convênio. Visa a norma manter a relação percentual originalmente estabelecida por meio do convênio, conforme já estabelecido no Acórdão 439/2005-TCU-Plenário.
Art. 7º. O Convênio conterá, expressamente e obrigatoriamente, cláusulas estabelecendo:
 (...) 
XIII - o compromisso de o convenente recolher à conta do concedente o valor, atualizado monetariamente, na forma prevista no inciso anterior, correspondente ao percentual da contrapartida pactuada, não aplicada na consecução do objeto do convênio
42. 	Como a proporção da contrapartida é de 10% do valor total do Convênio, se aplicado este percentual sobre o valor do que foi efetivamente executado, chegar-se-ia ao montante de R$ 85.414,58  (10% de R$ 854.145,83, cf. Tabela 2 do item 17) . Assim, não se trata de ressarcimento dos recursos referentes à contrapartida não utilizada, e sim do valor correspondente ao percentual da contrapartida que deixou de ser aplicada.
43. 	Nota-se que, de modo algum, se está devolvendo a contrapartida do município, o que geraria, se assim o fosse, enriquecimento sem causa por parte da União. O que a Instrução Normativa retrocitada determina é a devolução dos recursos federais aplicados além da proporção originalmente pactuada na avença. Prova disso é que seu texto fala em devolução do 'valor (...) correspondente ao percentual da contrapartida pactuada', e não em devolução da contrapartida. Desse modo, estariam mantidos os percentuais de execução firmados na avença, no âmbito do regime de cooperação previamente estabelecido, impondo-se ao município, para tanto, o ressarcimento à União da referida importância com vistas ao restabelecimento dos recursos federais que substituíram, de forma indevida, o valor relativo à contrapartida do município na consecução do Convênio. Nessa mesma linha também são os Acórdãos 1209/2007 e 1382/2008, ambos do TCU - 1ª Câmara.
44. 	Assim, relativamente ao quantum associado à contrapartida, deve ser atribuída responsabilidade solidária ao município de Peritoró/MA e ao ex-prefeito Jozias pela devolução da importância correspondente ao percentual da contrapartida pactuada, porém não utilizada (R$ 85.414,58) , uma vez que foi o próprio ente federado, na condição de signatário do Convênio 8000/2006, que se beneficiou desses recursos não despendidos. 
45. 	Outrossim, recorde-se que foram transferidos R$ 862.805,39 (v. Tabela 1 do item 4 supra) , mas foram executados somente 89,10% do objeto do Convênio, correspondendo a R$ 854.145,83 (v. Tabela 2 do item 17) . Sobre essa diferença de R$ 8.659,56 (R$ 862.805,39 - R$ 854.145,83) , deve ser responsabilizado, individualmente, o ex-prefeito, em face da não comprovação de sua utilização, por ter rompido o necessário liame de causalidade das despesas declaradas no exercício com a movimentação dos recursos na conta específica do Convênio (v. Tabela 3 do item 34 acima) .
46. 	Destarte, pelos motivos expostos acima, deve ser citado, individualmente, o Sr. Jozias Lima Oliveira, prefeito do município de Peritoró/MA durante as gestões 2005-2008 e 2013-2016, pelo montante de R$ 8.659,56; e, solidariamente com o município de Peritoró/MA, na pessoa de seu representante legal, no valor de R$ 85.414,58, pela não comprovação da boa e regular aplicação de parte dos recursos repassados ao Município de Peritoró/MA por força do Convênio 8000/2006 (peça 1, p. 297-313 e peça 2, p. 248-258) , Siafi 560365 (peça 1, p. 339) , celebrado entre o município de Peritoró/MA e o INCRA, que teve por objeto o melhoramento de 22,9 km de estradas vicinais, construção de 36 m de ponte, bueiros e perfuração de três poços artesianos profundos com revestimento, sucção, recalque, reservação e rede de distribuição, conforme consta no Plano de Trabalho à peça 1, p. 309-313, com vigência estipulada para o período de 29/6/2006 a 25/12/2006 (peça 1, p. 303 e 307; e peça 2, p. 76 e 134) .
47. 	Acerca da possível aplicação de multa ao responsável, deve-se buscar o recente entendimento do Tribunal no Incidente de Uniformização de Jurisprudência relativo a prescrição da pretensão punitiva, resultando no Acórdão 1441/2016-TCU-Plenário, que abordaremos a seguir.
48. 	Ficou assente no aresto retrocitado que a pretensão punitiva do Tribunal de Contas da União subordina-se ao prazo geral de prescrição indicado no art. 205 do Código Civil, ou seja, a prescrição ocorre em dez anos, quando a lei não lhe haja fixado prazo menor, e será contada a partir da data de ocorrência da irregularidade sancionada, nos termos do art. 189 do Código Civil.
49. 	Além disso, referido Acórdão estabeleceu que o ato que ordenar a citação, a audiência ou oitiva da parte interrompe a prescrição, nos termos do art. 202, inciso I, do Código Civil. Uma vez interrompida, recomeça a correr da data em que for ordenada a citação, a audiência ou oitiva da parte, nos termos do art. 202, parágrafo único, parte inicial, do Código Civil.
50. 	Ademais, o Acórdão 1441/2016-TCU-Plenário consigna que haverá a suspensão da prescrição toda vez que o responsável apresentar elementos adicionais de defesa, ou mesmo quando forem necessárias diligências causadas por conta de algum fato novo trazido pelos jurisdicionados, não suficientemente documentado nas manifestações processuais, sendo que a paralisação da contagem do prazo ocorrerá no período compreendido entre a juntada dos elementos adicionais de defesa ou da peça contendo o fato novo e a análise dos referidos elementos ou da resposta da diligência, nos termos do art. 160, §2º, do Regimento Interno.
51. 	Por fim, tal Acórdão deixa assente que a ocorrência desta espécie de prescrição será aferida, independentemente de alegação da parte, em cada processo no qual haja intenção de aplicação das sanções previstas na Lei 8.443/1992.
52. 	A propósito, tratando-se de ilícitos continuados, a prescrição incide isoladamente sobre cada um dos ilícitos componentes da cadeira delitiva, como não houvesse concurso de crimes. Trata-se de aplicação subsidiária do disposto no art. 119 do Código Penal, verbis: 'No caso de concurso de crimes, a extinção da punibilidade incidirá sobre a pena de cada um, isoladamente'. Veja-se também, o julgado do habeas corpus do Superior Tribunal de Justiça (STJ HC 319477/MG: 'Nos crimes continuados, o cálculo da prescrição deve levar em consideração cada um dos delitos praticados, individualmente') .
53. 	Sendo assim, levando-se em consideração que: i) a transferência dos recursos do Convênio 8000/2006 ocorreu nos dias 30/6/2006 e 20/12/2006; ii) o prazo para prestação de contas expirou em 23/2/2007 (v. item 5 desta instrução) ; iii) não houve interrupção da prescrição por ato que tenha ordenado a citação, a audiência ou oitiva da parte; e iv) não houve suspensão da prescrição (não apresentação de elementos adicionais de defesa pelo responsável nem realização de diligência causada por conta de algum fato novo trazido pelo jurisdicionado) ; resta prescrita a pretensão punitiva do Tribunal relativa, tão somente, aos recursos transferidos em 30/6/2006 para aplicar a multa prevista nos arts. 57 e 58 da Lei 8.443/1992 ao responsável (Sr. Jozias Lima Oliveira) . Nada obstante, mantem-se válida a pretensão punitiva do Tribunal para aplicar multa ao responsável, quanto aos recursos transferidos em 20/12/2006 (v. Tabela 1 do item 4) .
54. 	Por fim, em atendimento ao Memorando-Circular - Segecex 33, de 26/8/2014, assinala-se que a descrição da conduta do responsável, o nexo de causalidade e a culpabilidade estão resumidos na Matriz de Responsabilização que constitui o Anexo I desta instrução.
55. 	O exame das ocorrências descritas na seção 'Exame Técnico' permitiu, na forma dos arts. 10, § 1º, e 12, incisos I e II, da Lei 8.443/1992 c/c o art. 202, incisos I e II, do RI/TCU, definir a responsabilidade assim definida: i) individual do Sr. Jozias Lima Oliveira; ii) solidária do Sr. Jozias com o município de Peritoró/MA, e apurar adequadamente o débito a eles atribuídos. Propõe-se, por conseguinte, que se promova a citação dos responsáveis (item 46) .
56. 	Cabe informar ao Sr. Jozias Lima Oliveira, que a demonstração da correta aplicação dos recursos perante este Tribunal deve ocorrer por meio da apresentação de documentação probatória das despesas efetuadas, tais como notas fiscais, recibos, processos de pagamento, extratos bancários da conta específica (recursos federais transferidos e contrapartida) e da aplicação financeira, processos licitatórios, contratos e termos de adjudicação e homologação, bem como documentos que comprovem a execução do objeto do ajuste. 
PROPOSTA DE ENCAMINHAMENTO
57. 	Diante do exposto, submetemos os autos à consideração superior, propondo:
a) realizar a citação do Sr. Jozias Lima Oliveira (CPF XXX.018.263-XX) , prefeito do município de Peritoró/MA durante as gestões 2005-2008 e 2013-2016, solidariamente com o Município de Peritoró/MA, na forma abaixo especificada, com fundamento nos arts. 10, § 1º, e 12, incisos I e II, da Lei 8.443/1992 c/c o art. 202, incisos I e II, do RI/TCU, e, ainda, c/c arts. 1º, 2º e 3º da Decisão-Normativa TCU 57/2004, para que, no prazo de quinze dias, apresentem alegações de defesa e/ou recolham aos cofres do Instituto Nacional de Colonização e Reforma Agrária (INCRA) a quantia abaixo indicada, atualizada monetariamente a partir da respectiva data até o efetivo recolhimento, abatendo-se na oportunidade a quantia eventualmente ressarcida, na forma da legislação em vigor, em razão da não comprovação da boa e regular aplicação de parte dos recursos repassados ao município de Peritoró/MA, face à inexecução parcial do objeto do Convênio 8000/2006, Siafi 560365, celebrado entre o município de Peritoró/MA e o INCRA, que teve por objeto o melhoramento de 22,9 km de estradas vicinais, construção de 36 m de ponte, bueiros e perfuração de três poços artesianos profundos com revestimento, sucção, recalque, reservação e rede de distribuição.
a.1) dispositivos violados: art. 70, parágrafo único, da Constituição Federal; e art. 93 do Decreto-Lei 200/1967 c/c o art. 145 do Decreto 93.872/1986
a.2) quantificação do débito:
a.2.1) solidariamente com o município de Peritoró/MA, na pessoa de seu representante legal
	VALOR ORIGINAL (R$) 
	DATA DA OCORRÊNCIA

	85.414,58
	22/12/2006*

Valor atualizado em 1º/1/2016: R$ 147.493,90 (peça 6) .
* data do crédito da segunda parcela em conta corrente (peça 2, p. 282) .
a.2.2) individualmente
	VALOR ORIGINAL (R$) 
	DATA DA OCORRÊNCIA

	8.659,56
	22/12/2006*

Valor atualizado em 1º/1/2016: R$ 14.953,33 (peça 7) .
* data do crédito da segunda parcela em conta corrente (peça 2, p. 282) .
b) informar o responsável de que:
b.1) caso venha a ser condenado pelo Tribunal, os débitos ora apurados serão acrescidos de juros de mora, nos termos do § 1º do art. 202 do RI/TCU;
b.2) a demonstração da correta aplicação dos recursos perante este Tribunal deve ocorrer por meio da apresentação de documentação probatória das despesas efetuadas, tais como notas fiscais, recibos, processos de pagamento, extratos bancários da conta específica (recursos federais transferidos e contrapartida) e da aplicação financeira, processos licitatórios, contratos e termos de adjudicação e homologação, bem como documentos que comprovem a execução do objeto do ajuste.
 (...) "
4.	Uma vez promovidas as citações do ex-prefeito e do município, a aludida unidade técnica aprovou a instrução final de mérito inserta à peça 20, reproduzida a seguir de forma parcial:
" (...) 
 EXAME TÉCNICO
7. 	Em cumprimento ao Despacho do Diretor (peça 9) , foi promovida a citação do Sr. Jozias Lima Oliveira e do município de Peritoró, mediante os Ofícios 51/2017 - TCU/SECEX-MA, de 10/1/2017 (peça 13) e 52/2017 - TCU/SECEX-MA, de 10/1/2017 (peça 12) , respectivamente. 
8. 	Foi solicitado pelo Sr. Jozias prorrogação de prazo para apresentação e alegações de defesa (peça 16) , o que foi deferido, conforme despacho à peça 17.
9. 	Apesar de o Sr. Jozias e de o representante legal do município de Peritoró terem tomado ciência dos expedientes que lhes foram encaminhados, conforme atestam os avisos de recebimento (AR) que compõem as peças 14 e 15, não atenderam a citação e não se manifestaram quanto às irregularidades verificadas.
CONCLUSÃO
10. 	Diante da revelia do Sr. Jozias e do município de Peritoró e inexistindo nos autos elementos que permitam concluir pela ocorrência de boa-fé ou de outros excludentes de culpabilidade na conduta do primeiro, propõe-se que suas contas sejam julgadas irregulares e que sejam condenados em débito. 
11. 	No entanto, sendo o ente federado revel, não há jurisprudência pacífica neste Tribunal acerca da necessidade da concessão de um novo e improrrogável prazo para recolhimento do débito ou da proposição da imediata condenação do ente federado.
12. 	Conforme veiculado no Informativo Orientar nº 11, de 8/7/2016, a corrente favorável à concessão de novo prazo argumenta que, diante da revelia do ente federado, 'prevalece a presunção da boa-fé que milita em seu favor' (v. Acórdão 1449/2013-TCU-Segunda Câmara, rel. Min. Aroldo Cedraz) . Já a corrente contrária entende que não é aplicável à pessoa jurídica o benefício da concessão de novo e improrrogável prazo de quinze dias para o recolhimento da importância devida sem incidência de juros, impondo-se, desde logo, o julgamento de mérito das contas (v. Acórdão 1937/2016-TCU-Primeira Câmara, rel. Min. José Múcio Monteiro) .
13. 	Considerando que foi feito pelo município, por meio do seu representante legal, solicitação de prorrogação de prazo para apresentação de alegações de defesa (peça 16) , a qual foi deferida (peça 17) , e considerando que o ente permaneceu inerte, não apresentando alegações de defesa no prazo fixado, entende-se cabível a aplicação, por ser, a nosso ver, o mais adequado, do entendimento adotado pela corrente contrária à concessão de novo e improrrogável prazo de quinze dias para o recolhimento da importância devida sem incidência de juros. 
14. 	Quanto à aplicação de multa, cabível destacar que, conforme previsto no art. 3º da Decisão Normativa 57/2004, caso comprovado que o ente federado tenha se beneficiado pela aplicação irregular dos recursos federais transferidos, o Tribunal, ao proferir o julgamento de mérito, condenará diretamente o mesmo ao pagamento do débito, podendo, ainda, condenar solidariamente o agente púbico responsável pela irregularidade em caso de locupletamento desse, com o respectivo julgamento pela irregularidade das contas e cominar-lhes multa. Em caso de comprovação de que o gestor promoveu a aplicação do dinheiro público em finalidade distinta daquela pactuada, deve-se julgar pela irregularidade das suas contas, a teor do disposto nas alíneas 'b' e 'c' do inciso III do art. 16 da Lei 8.443/1992, além de imputação de multa, com fundamento no inciso I do artigo 58 dessa lei.
15. 	Com relação ao valor referente à contrapartida não integralizada, a jurisprudência deste Tribunal é no sentido de que a não aplicação dos referidos valores enseja a devolução à União, pelo entre federado, da parcela dos recursos federais que acabaram por substituir, indevidamente, os recursos da contrapartida na execução do convênio, a fim de se manter a proporcionalidade de execução estabelecida inicialmente no termo de convênio (v. Acórdão 620/2014-TCU-Segunda Câmara, rel. José Jorge; 5.147/2014-TCU-2ª Câmara, rel. Raimundo Carreiro; 1.902/2015-TCU-2ª Câmara, rel. André de Carvalho; 2.423/2015-TCU-2ª Câmara, rel. André de Carvalho; 7.472/2015-TCU-1ª Câmara, rel. Benjamin Zymler e 7.610/2015-TCU-1ª Câmara, rel. Walton Alencar Rodrigues) . 
16. 	Assim sendo, considerando que não há nos autos indícios de locupletamento por parte do responsável dos recursos referentes à contrapartida, deve-se propor, desde logo, o julgamento de mérito das contas do Ente pela irregularidade, e o débito deve ser imputado apenas ao Município de Peritoró/MA, por ter sido o único beneficiado com a não integralização do valor correspondente à contrapartida, sem aplicação da multa ao Município, a exemplo dos Acórdão 249/2014-TCU-Plenário, rel. Raimundo Carreiro; 1.321/2014-TCU-1ª Câmara, rel. José Múcio Monteiro; 1.885/2015-TCU-Plenário, rel. Augusto Sherman; 10.045/2015-TCU-2ª Câmara, rel. Marcos Bemquerer; e 10.048/2015-TCU-2ª Câmara, rel. Marcos Bemquerer. 
17. 	Em relação ao responsável, como promoveu a aplicação do dinheiro público em finalidade distinta daquela pactuada, deve-se julgar pela irregularidade das suas contas, a teor do disposto nas alíneas 'b' e 'c' do inciso III do art. 16 da Lei 8.443/1992, além de imputação de multa, com fundamento no inciso I do artigo 58 dessa lei, bem como aplicar a multa prevista no artigo 57 dessa mesma lei, tendo em vista o débito a ele atribuído, indicado no item 45 da instrução anterior.
PROPOSTA DE ENCAMINHAMENTO
18. 	Diante do exposto, submetemos os autos à consideração superior, propondo ao Tribunal:
a) com fundamento nos arts. 1º, inciso I, 16, inciso III, alíneas 'b' e 'c', e § 2º da Lei 8.443/1992 c/c os arts. 19 e 23, inciso III, da mesma Lei, e com arts. 1º, inciso I, 209, inciso III, e § 5º, 210 e 214, inciso III, do Regimento Interno, que sejam julgadas irregulares as contas do Sr. Jozias Lima Oliveira (CPF XXX.018.263-XX) , prefeito do município de Peritoró/MA durante as gestões 2005-2008 e 2013-2016, condenando-lhe ao pagamento da quantia a seguir especificada, com a fixação do prazo de quinze dias, a contar da notificação, para comprovar, perante o Tribunal (art. 214, inciso III, alínea 'a', do Regimento Interno) , o recolhimento da dívida aos cofres do Instituto Nacional de Colonização e Reforma Agrária (INCRA) , atualizada monetariamente e acrescida dos juros de mora, calculados a partir da data discriminada, até a data do recolhimento, na forma prevista na legislação em vigor.
	VALOR ORIGINAL (R$) 
	DATA DA OCORRÊNCIA

	8.659,56
	22/12/2006

Valor atualizado em 15/2/2018: R$ 27.566,05 (peça 19) .
b) aplicar ao Sr. Jozias Lima Oliveira (CPF XXX.018.263-XX) as multas previstas no art. 57 e 58, inciso I, da Lei 8.443/1992 c/c o art. 267 do Regimento Interno, com a fixação do prazo de quinze dias, a contar da notificação, para comprovar, perante o Tribunal (art. 214, inciso III, alínea 'a', do Regimento Interno) , o recolhimento da dívida aos cofres do Tesouro Nacional, atualizada monetariamente desde a data do acórdão até a do efetivo recolhimento, se for paga após o vencimento, na forma da legislação em vigor;
c) julgar irregulares as contas do Município de Peritoró/MA, nos termos dos arts. 1º, inciso I, e art. 16, inciso III, alínea 'c', da Lei 8.443/1992 c/c os arts. 19 e 23, inciso III, da mesma Lei, condenando-lhe ao pagamento da quantia abaixo discriminada, com fixação do prazo de 15 (quinze) dias, a contar da notificação, para comprovar, perante o Tribunal, o recolhimento da dívida aos cofres do Instituto Nacional de Colonização e Reforma Agrária (INCRA) , atualizada monetariamente e acrescida dos juros de mora, calculados a partir da data abaixo indicada até a data do efetivo recolhimento, na forma prevista na legislação em vigor:
	VALOR ORIGINAL (R$) 
	DATA DA OCORRÊNCIA

	85.414,58
	22/12/2006*

Valor atualizado em 1º/1/2016: R$ 147.493,90 (peça 6) .
d) autorizar, desde logo, nos termos do art. 28, inciso II, da Lei 8.443/1992, a cobrança judicial das dívidas, caso não atendidas as notificações;
 e) encaminhar cópia da deliberação ao Procurador-Chefe da Procuradoria da República no Maranhão, nos termos do § 3º do art. 16 da Lei 8.443/1992 c/c o § 7º do art. 209 do Regimento Interno do TCU, para adoção das medidas cabíveis; e comunicar-lhe que o relatório e o voto que a fundamentarem podem ser acessados por meio do endereço eletrônico www.tcu.gov.br/acordaos e que, caso haja interesse, o Tribunal pode enviar-lhe cópia desses documentos sem qualquer custo." 
5.	Por sua vez, o Ministério Público junto ao TCU se manifestou favoravelmente à proposta formulada pela unidade técnica, nestes termos (peça 23) :
	"Trata-se de Tomada de Contas Especial instaurada pelo Instituto Nacional de Colonização e Reforma Agrária (Incra) em desfavor do Sr. Jozias Lima Oliveira, prefeito do município de Peritoró/MA nas gestões 2005-2008 e 2013-2016 (peça 3, p. 74-76) , em razão da execução parcial do Convênio 8.000/2006 (peça 1, p. 297-307) , Siafi 560.365 (peça 1, p. 339) , que teve por objeto melhoria de 22,9 km de estradas vicinais, construção de 36 m de ponte, bueiros e perfuração de três poços artesianos profundos com revestimento, sucção, recalque, reservatório e rede de distribuição, com vigência estipulada para o período de 29/6/2006 a 25/12/2006 (peça 1, p. 303 e 307; e peça 2, p. 76 e 134) .
	A execução das obras foi estimada em R$ 958.672,65, sendo R$ 862.805,39 (90 %) a obrigação do Incra e R$ 95.867,26 (10%) a contrapartida municipal.
Em razão da comprovada execução de parte do objeto, a conclusão existente na instrução preliminar de peça 8 foi de citação individual do gestor pelo dano de R$ 8.659,56 e solidária com o município pelo prejuízo de R$ 85.414,58. 
	Caracterizada a revelia do município e do gestor, o encaminhamento técnico lançado na peça 20 foi de irregularidade das contas do gestor e condenação em débito de R$ 8.659,56 e irregularidade das contas do Município de Peritoró/MA e condenação individual pela importância de R$ 85.414,58, por se tratar de contrapartida de responsabilidade do convenente não empregada no objeto, inexistindo em relação a esse valor indício de favorecimento do prefeito.
	De fato, a não caracterização de benefício pessoal do gestor e a conclusão de que houve o desequilíbrio nos encargos do convênio pela ausência de integralização da contrapartida fazem surgir o direito do concedente de buscar junto ao convenente a importância que retorne as obrigações aos percentuais inicialmente acordados. 
	Assim sendo, à vista da consonância da proposição com os elementos existentes nos autos, aquiescemos ao encaminhamento uníssono apresentado pela Unidade Técnica às peças 20 a 22."
	É o relatório.

não há.

Procurador Marinus Eduardo De Vries Marsico.

TOMADA DE CONTAS ESPECIAL. INSTITUTO NACIONAL DE COLONIZAÇÃO E REFORMA AGRÁRIA. CONVÊNIO. MELHORIAS DE ESTRADAS VICINAIS, CONSTRUÇÃO DE PONTES E BUEIROS E PERFURAÇÃO DE POÇOS ARTESIANOS. EXECUÇÃO PARCIAL DO OBJETO. COMPROVAÇÃO DA REGULARIDADE DO GASTO DE 99% DOS RECURSOS FEDERAIS TRANSFERIDOS AO MUNICÍPIO. NEXO CAUSAL ENTRE A DOCUMENTAÇÃO COMPROBATÓRIA DAS DESPESAS E O DESTINO DA VERBA. BAIXA MATERIALIDADE DO DÉBITO (1%). PRINCÍPIOS DA RACIONALIDADE ADMINISTRATIVA E DA ECONOMIA PROCESSUAL. EXCLUSÃO DO EX-PREFEITO DA RELAÇÃO PROCESSUAL. AUSÊNCIA DE APLICAÇÃO DA CONTRAPARTIDA. DEVER DE RESTITUIÇÃO AOS COFRES FEDERAIS DA PROPORÇÃO ASSUMIDA PELO ENTE. PESSOA JURÍDICA DE DIREITO PÚBLICO INTERNO. PRESUNÇÃO DE BOA-FÉ. FIXAÇÃO DE NOVO E IMPRORROGÁVEL PRAZO PARA RECOLHIMENTO DA DÍVIDA SEM INCIDÊNCIA DE JUROS.

TOMADA DE CONTAS ESPECIAL (TCE)

Secretaria do TCU no Estado do Maranhão (Sec-MA).

Aprecio a tomada de contas especial instaurada pelo Instituto Nacional de Colonização e Reforma Agrária (Incra) contra Jozias Lima Oliveira, prefeito do município de Peritoró/MA nas gestões 2005-2008 e 2013-2016, em razão da execução parcial do objeto do Convênio 8.000/2006 (Siafi 560.365) , que consistiu em melhoria em estradas vicinais, construção de pontes e bueiros e perfuração de três poços artesianos profundos com revestimento, sucção, recalque, reservatório e rede de distribuição, no período entre 29/6/2006 e 25/12/2006.
2.	O ex-prefeito foi citado em razão da inexecução parcial do objeto do convênio, conforme evidencia o último relatório de vistoria técnica elaborado pela autarquia concedente (peça 2, p. 366-378) , no qual se atestou que a execução física correspondeu a 89,1% do montante federal previsto no ajuste. Em termos financeiros, alcançou R$ 854.145,83 do repasse total, estimado em R$ 958.672,63.
3. 	Na prática, como o valor efetivamente repassado pelo Incra à edilidade foi de R$ 862.805,39, remanesceu sob a responsabilidade do ex-prefeito o dever de restituição da diferença entre essa quantia e aquela relativa à execução dos serviços, no importe de R$ 8.659,56, o que representa apenas 1% do valor gerido. 
4.	Por seu turno, a citação do município se deu pela falta de aplicação da contrapartida (10% sobre o valor correspondente às despesas cuja execução foi comprovada de maneira regular) , ou seja, pelo débito de R$ 85.414,58.
5.	Não houve respostas, apesar de o ex-prefeito ter solicitado prorrogação de prazo para entrega de suas alegações de defesa (peça 16) , o que, por consectário, impõe o prosseguimento do processo à revelia dos ora implicados, em atenção ao disposto no art. 12, § 3º, da Lei 8.443/1992.
6.	Propõem a Secretaria de Controle Externo no Estado do Maranhão (atualmente denominada Secretaria do TCU no Estado do Maranhão - Sec-MA) e o Ministério Público junto ao TCU (MPTCU) a irregularidade das contas dos responsáveis e sua condenação ao ressarcimento dos prejuízos apurados em desfavor dos cofres federais. No tocante ao ex-prefeito, adicionalmente, sugerem a aplicação de multa. 
7.	Acolho parcialmente tal proposição uniforme formulada pelas instâncias precedentes.
8.	De concreto, como se vê, o responsável comprova ter aplicado regularmente 99% da verba federal. Somente a baixa materialidade do débito (R$ 8 mil reais, de forma arredondada, ou seja, 1% do total repassado ao município) , aliada aos princípios da racionalidade administrativa e da economia processual, autorizaria a exclusão do gestor desta relação processual. Sabe-se que em situações tais sequer o título executivo é levado adiante pela Advocacia-Geral da União para fins de recomposição do dano, até mesmo porque o custo da busca pelo ressarcimento é superior à própria movimentação da máquina administrativa, na fase judicial de execução. 
9.	Não é só isso. É preciso levar em conta que o relatório de vistoria não detalha de maneira suficiente as deficiências e as lacunas construtivas, carecendo da transparência devida. Como exemplo, cito algumas passagens daquele documento: "As valetas já estão em grande parte saturadas precisando de manutenção. As saídas laterais não foram executadas na sua totalidade"; "As casas de recalque foram construídas em dimensões inferiores ao especificado no projeto".
10.	Não é possível saber em que medida essas conclusões implicaram a planilha de serviços do empreendimento, em termos financeiros, ou, melhor dizendo, quais foram os quantitativos considerados para cada assertiva exarada pelos servidores encarregados da fiscalização. 
11.	Conquanto goze de presunção de legitimidade aquele documento, não se descarta que diferença de valor dessa magnitude poderia facilmente inexistir por simples mudança de critério ou de forma de contabilização dos quantitativos efetivamente executados ou dos preços utilizados. Nesse ponto, em algumas passagens, o relatório adverte que foram considerados preços do Incra, todavia não esclarece por que só em alguns serviços houve modificação no preço, para efeito de apuração do volume executado. 
12.	Por esses fundamentos, deve o responsável ser afastado do polo passivo do presente feito. 
13.	Anuo ao exame empreendido pela unidade técnica - ao qual aderiu o MPTCU - quanto à irregularidade das contas do município e sua responsabilidade pela recomposição do prejuízo advindo da ausência de comprovação da regular aplicação da contrapartida financeira, prevista inicialmente no convênio. Não há provas de nexo de causalidade entre a referida rubrica, constante da relação de pagamentos (peça 2, p. 324) , e a sua destinação à contratada, para aplicação nas obras objeto do convênio. Naquele documento, registra-se saque em espécie, o que, por si só, impede a vinculação necessária à prova da regularidade do gasto público, consoante entendimento pacificado neste Tribunal (v.g. Acórdãos 2.977/2014 e 11.535/2016 da 2ª Câmara) .
14.	Por outro lado, com vênia a essas manifestações - que são favoráveis à imediata condenação do município - alinho-me à corrente jurisprudencial que entende necessária a fixação de novo e improrrogável prazo ao ente federativo para recolhimento da importância devida, sem a incidência de juros, diante da presunção de boa-fé que milita em favor das pessoas jurídicas de direito público interno (v.g. Acórdãos 5.118/2014, 1.713/2015, 5.525/2016, 7.241/2016 e 707/2017 da 1ª Câmara e 6.229/2016 da 2ª Câmara) . A tese que ampara esses julgados está exemplificada neste enunciado disponível em jurisprudência selecionada:
"Havendo débito imputável ao ente federado em processo de contas, deve-se fixar novo e improrrogável prazo para o recolhimento da dívida (art. 12, § 1º e 2º, da Lei 8.443/1992) , mesmo na hipótese de revelia. A revelia do ente federado não afasta a presunção de boa-fé que milita em favor da pessoa jurídica de direito público, tendo em vista que a apresentação de defesa é mero ônus processual (Acórdão 7241/2016-TCU-Primeira Câmara, Rel. Min. Substituto Augusto Sherman) ;"
	Ante o exposto, acolhendo parcialmente os pareceres exarados pela unidade técnica e pelo MPTCU, VOTO por que seja aprovada a minuta de acórdão que submeto à consideração deste Colegiado. 
TCU, Sala das Sessões Ministro Luciano Brandão Alves de Souza, em 7 de maio de 2019.
ANA ARRAES 
Relatora